臺灣新竹地方法院民事判決　　　　　　　 95年度訴字第159號
原　　　告　乙○○
訴訟代理人　李建民律師
複　代理人　姜禮增律師
被　　　告　統一綜合證券股份有限公司
法定代理人　鄧阿華
訴訟代理人　鄭惠蓉律師
被　　　告　甲○○
上列當事人間損害賠償事件，本院於民國96年1月31日辯論終結
，判決如下：
    主  文
原告之訴及假執行之聲請均駁回。
訴訟費用由被告負擔。
    事實及理由
一、原告起訴主張：
（一）原告與被告甲○○為多年舊識，經被告甲○○之慫恿，原
      告在被告統一綜合證券股份有限公司（以下簡稱被告統一
      公司）新竹分公司開戶買賣股票，由被告負責接單。民國
      90 年6、7月間，被告甲○○向原告鼓吹操作「股票套利
      」，且告知股票套利穩賺不賠，年獲利可達百分之十至二
      十之間，90年12月中旬某日午間，被告甲○○與訴外人丁
      ○○在原告家中聚會，被告甲○○再度聲稱股票套利保證
      有年息百分之八之獲利，要求原告投資資金，委託被告甲
      ○○操作股票套利，原告並於90年12月19日起陸續提供新
      台幣（下同）500萬元之資金由被告操做，被告甲○○並
      於90 年12月19日起至94年1月20日止，依約交付套利利潤
      170萬元。惟於94年1月20日與被告甲○○對帳之結果，原
      告之帳戶內應有588萬元，但於94年5月間，原告再要求被
      告甲○○對帳，被告甲○○即百般推拖，94年10月末，被
      告甲○○仍告知原告帳戶內有利潤70萬元，嗣經原告會同
      訴外人丙○○查核帳戶內之款項及套利操作情形，查覺被
      告甲○○在93年9月10日起即違反委任關係，操作股票放
      空（融卷高價售出，低價買回補卷），原有之588萬元之
      款項虧損至剩餘169萬餘元，原告因而將169萬元先匯出帳
      戶內。隨之質問被告甲○○，但被告甲○○仍堅稱帳戶內
      有利潤70萬元，且承認違反委任關係自行操作股票放空並
      向原告道歉，並寫下悔過信函予原告，請求原告原諒及勿
      提出告訴。原告多次協調被告甲○○及被告統一公司賠償
      ，被告甲○○、被告統一公司原應允賠償嗣後又反悔。直
      至原告委託律師催告被告甲○○、被告統一公司賠償，將
      被告甲○○代為放空剩餘之三檔股票平倉。原告帳戶內原
      有本金3,773,172元及獲利1,470,400元，合計4,243,572
      元，及扣除三檔股票平倉之餘額715,608元，應仍有餘額
      3,527,964元，但上開金額遭被告甲○○違法操作股票放
      空而虧損。因此，被告甲○○超過原告之授權，操作股票
      放空，致原告受有3,527,964元之損害，原告自得依據民
      法第184條第1項前段之規定請求被告甲○○賠償。而被告
      甲○○任職於被告統一公司，其授權被告甲○○接單買賣
      操作股票套利，被告甲○○卻違法操作股票放空，造成原
      告之損害，依據民法第188條第1項前段規定，請求被告統
      一公司與被告甲○○負連帶賠償責任。並聲明：被告應連
      帶給付原告3,527,964元及自起訴狀繕本送達翌日起至清
      償日止按年息百分之五計算之利息，並願供擔保請求宣告
      假執行。
二、被告之抗辯：
（一）被告二人均否認原告有交付500萬元資金，由被告甲○○
      向原告保證操作股票套利有年息百分之八之獲利等情，且
      被告甲○○雖坦承代原告操作股票買賣，但亦否認原告之
      授權範圍僅在操作股票套利，其非股票套利之股票買賣為
      逾越授權之不法行為等情，且亦否認原告因被告甲○○之
      股票買賣操作有所虧損。
（二）所謂股票套利為找尋對應之商品，藉由買入低估價格之商
      品及賣出價格高估之商品，以獲得兩者間之價差利潤，並
      非絕對無風險，且必須同時買進及賣出對應商品，否則利
      潤即與原所期待有差距甚至虧損，原告主張股票套利為絕
      對獲利顯非可採。
（三）依據鑑定人王明達之鑑定分析報告，分類整理原告帳戶
      1034筆交易，其中「套利交易成功」計571筆、套利交易
      失敗」計51筆、「非套利交易」計412筆。原告帳戶從89
      年起至94年每一年都有多筆屬於「非套利交易」，總計原
      告帳戶「非套利交易」至少523筆交易，佔原告帳戶總交
      易筆數1034筆之50.58％，證明原告當係全權委託甲○○
      操作股票，所謂只授權操作套利顯非事實。
（四）原告主張被告甲○○在93年9月10日後才開始有逾越授權
      套利範圍，即原告對被告甲○○93年9月10日前其帳戶內
      所為交易無爭議，而據鑑定人王明達鑑定分析報告「非股
      票套利交易」89年有26筆、90年1筆，91年9筆，92年36筆
      ，93年有135筆（93.01.01至93.09.10有13筆），總計在
      93.09.10之前「非股票套利交易」就高達85筆，證明原告
      當非只授權操作套利。
（五）另原告證券戶之存摺往來明細中有多筆非股票買賣之大額
      轉帳領款紀錄，例如：93年8月30日轉帳支出1,255,000元
      、93年9月6日轉帳支出2,000,000元、93年9月7日轉帳支
      出1,000,000元等等；又原告國泰世華信用卡也是從此帳
      戶扣款，信用卡支出扣款共計13次。是原告多次從此帳戶
      領取數百萬元大額款項，又同時作為信用卡扣款帳戶（幾
      乎每月均有扣款），依一般經驗法則，原告當然清楚帳戶
      資金就股票買賣包括「非股票套利交易」之支出及存入情
      形，再次證明原告係全權委託甲○○代操股票，並非僅授
      權套利操作。
（六）被告甲○○受原告私下委託代為買賣股票，被告公司完全
      不知情，且依據被告甲○○的證券商業務人員到職登記表
      ，甲○○登記職稱為「業務員」；擔任工作為「受託買賣
      」。而依據證券商負責人與業務人員管理規則第18條規定
      業務人員不得受理客戶對買賣有價證券之種類、數量、價
      格及買進或賣出之全權委託。營業員應為專任，職務範圍
      僅限「到職登記表」上所登記的受託買賣工作，僅限依據
      客戶每次指示有價證券之種類、數量、價格執行受託買賣
      ，不得辦理登記範圍以外之業務，亦禁止營業員接受客戶
      全權委託代客操作股票買賣或保證獲利或保管存摺。故甲
      ○○受原告私下委託代為操作股票，係屬違法行為，並非
      甲○○在被告公司執行營業員職務範圍。甲○○受原告委
      託而代操作股票，自非執行其在被告公司營業員職務行為
      ，當然無民法第188條第1項前段之適用。長達5年多期間
      ，原告與被告甲○○共同故意隱瞞被告公司，被告公司對
      原告委託甲○○代操作股票買賣情形，既不知情亦無參與
      牽涉其中。甲○○之代原告操作股票行為，不論客觀上及
      主觀上，均係履行其與原告二人間私下約定之委任關係行
      為，並無原告所謂甲○○利用職務機會對其侵權行為事實
      。尤其原告既同意甲○○全權自行決定買賣股票之標的、
      時間及價格，亦即原告同意甲○○下單前無須事先告知原
      告，因此，雖然甲○○當時為被告公司營業員，但甲○○
      係因受原告私下委託買賣股票關係而發生債務不履行問題
      ，從而，充其量係屬甲○○個人利用其處理與原告委任事
      務之機會，所為個人違約行為，不屬甲○○因執行職務所
      為之侵權行為，被告公司自無須負民法第188條僱用人責
      任。另依原告簽立「委託人交割款券轉撥同意書」第7條
      ：「本人（乙○○）聲明願遵守證券法令之規定，不將原
      留印鑑、款項、存摺 (含一般銀行存摺與集保公司存摺)
      或有價證券交由貴公司員工保管或與其有借貸金錢或股票
      情事等，否則因此項所生之糾葛或損害，願自行負責，概
      與貴公司無涉。」是原告既已簽立受託契約及同意書，同
      意遵守「委託人委託買賣證券注意事項」等相關證券法令
      之規定，同意不將款項及存摺私下交付營業員進行交易，
      如有違反，對於私下委託交易所生之之糾葛或損害，應自
      負其責。因此，原告明知不應將款項證券存摺私下交付營
      業員進行股票交易，卻仍私下交付全權委託甲○○代操股
      票，則原告對所謂委託甲○○代操股票所生損害，應自行
      負責，與被告公司無關，原告無民法第188條第1項前段之
      請求權。
（六）綜上所陳，被告甲○○並無原告所指之侵權行為，且被告
      甲○○受原告委託代原告操作股票買賣之行為，亦非職務
      上之行為，因此，原告依據民法第184條第一項前段及第
      188條第1項前段，請求被告負連帶賠償之責，為無理由，
      應予駁回。並聲明：原告之訴及假執行之聲請均駁回，如
      受不利益之判決，願供擔保，請求宣告免為假執行。
三、兩造不爭執之事實
（一）原告在被告統一公司新竹分公司開設國泰世華銀行新竹分
      行，帳號000000000000之證券戶（系爭證券帳戶），買賣
      股票，並委由被告統一公司雇用之營業員被告甲○○操作
      （但委任之範圍有爭執），被告甲○○並未向原告另收取
      代為操作買賣股票之報酬。
四、本件爭執之要點
（一）原告授權被告甲○○之股票買賣操作範圍是否僅限於股票
      套利而不及於其他種類之買賣？被告甲○○是否有逾越授
      權範圍而進行股票買賣造成原告之損失，應賠償原告之損
      失？被告統一公司是否應負僱佣人之連帶賠償責任？
五、法院之判斷
（一）兩造均不爭執原告於90年12月間授權被告甲○○使用原告
      開設於被告統一公司新竹分公司之系爭證券帳戶買賣股票
      ，但原告主張僅授權被告甲○○操作股票套利之買賣，並
      未及於其他種類之股票買賣，而被告則抗辯原告係概括授
      權，否認授權範圍僅在股票套利部分。惟查：
      1.按套利交易，係指同一時間（同一日）對表彰同一權益
        之不同商品發現其有差價時，同時反向交易以鎖定其利
        差之交易型態，例如甲乙二公司即將於未來換股合併，
        此時買進甲公司股票，融卷賣出乙公司股票，等甲公司
        轉換為乙公司股票時，即用以償還乙公司之融卷，或買
        進甲公司所發行之可轉換公司債並融卷賣出甲公司之現
        股，等甲公司之轉換公司債得為轉換時換取現股，再償
        還融卷。一般成功之套利可以取得之現股辦理償還借卷
        部分，但失敗之套利，可能必須出售其原買進之股票，
        另外尚須購買現股償還融資借卷部分，如套利成功固可
        獲利，但資金取得之成本及交易所需之時間將影響其報
        酬率，此業據本院向中華民國證券商同業公會推薦之該
        會教育訓練委員會召集人暨經濟業務委員會委員王達明
        先生詢問「股票套利」之定義，經王明達先生答覆在案
        ，有王達明先生函覆本院之95年10月30日函文在卷可參
        。因此，原告主張如果操作股票套利，確定可獲利且不
        虧損云云，應非可採。
      2.又原告主張其授權被告甲○○代為操作股票買賣期間為
        90年12月17日起至94年11月21日止，但被告甲○○於93
        年9月10日起未操作股票套利而改為操作融卷放空等情
        。經本院將90年12月17日起至94年11月21日止，原告系
        爭證券戶內之交易明細送請鑑定人王明達鑑定，是否被
        告甲○○93年10月9日前均為原告操作股票套利，股票
        套利是否有失敗之紀錄及在93年10月9日之後是否僅操
        作融資放空等情。經鑑定人王明達鑑定結果認為，90年
        12月17日起至94年11月21日止，在該期間內除有股票套
        利買賣成功之比數為45筆、套利失敗之比數為51筆外，
        另夾雜為數甚多之與股票套利買賣無關之交易，包含現
        股買賣及融卷買賣，其交易之筆數約為300多筆，有該
        期間之買賣報告書及鑑定人記載之鑑定明細在卷可參。
        且依據鑑定人之鑑定結果，查詢交易買賣明細，93年10
        月9日之前亦有41筆交易與股票套利無關，因此，原告
        主張被告在93年10月9日前均為其進行股票套利操作，
        並且因而獲利170萬元，顯與事實不符。又93年10月9日
        之後又有將近300筆交易與股票套利無關。復以原告自
        承其自89年起即有買賣股票之經驗，其亦使用系爭證券
        帳戶存提款及繳納信用卡款項，原告每月亦有收受被告
        統一公司所寄發之買賣報告書並定期與被告甲○○對帳
        等情。故原告對於系爭證券戶內之資金狀況及每月買賣
        股票之狀況應無不知之理。原告所有之系爭證券戶內之
        股票買賣，自原告主張之授權期間開始即有非股票套利
        之操作，且於93年10月9日後更有多達300筆之非股票套
        利之操作，如上開非股票套利之操作，被告甲○○並未
        被授權，依據原告所不爭執之每月收受被告統一公司之
        買賣明細及定期與被告甲○○對帳，且原告亦使用系爭
        證券戶內之款項等情形下，一般而言，原告應無不知被
        告操作授權範圍外之股票買賣，而任由被告甲○○任意
        操作，如原告知悉上情，卻任由被告甲○○繼續為股票
        套利以外之操作，難謂無默許被告甲○○為套利以外之
        股票買賣之情。
      3.依上所述，原告所有之系爭證券戶內自原告授權後即有
        大量之非股票套利之交易，原告又使用證券戶內之存款
        之記錄及定期收受買賣報告書並與被告甲○○對帳，一
        般常情而言，其應無不知其帳戶內之交易情形之理。原
        告如主張其確實不知帳戶內之交易情形，帳戶內之非股
        票套利操作均為被告甲○○逾越權限所為，自應就其授
        權範圍僅限於股票套利為證明，並就何以長期以來完全
        不知被告甲○○之操作行為或就其知悉被告甲○○之操
        作行為卻仍未制止等情，提出合理之解釋。原告雖提出
        證人丁○○為證，證明原告授權被告甲○○操作部分僅
        有股票套利，並提出94年11月30日之電話錄音譯文及被
        告甲○○於94年12月26日書寫之信函為證，然查：
      （1）證人丁○○於95年8月30日言詞辯論期日證稱：其在
           8、9年前亦曾請被告甲○○代為操作買賣股票，但
           因被告甲○○均以短線操作，擴充自己之業績量造
           成虧損200多萬元，89年至90年間已無往來，但曾帶
           被告甲○○連續一個月至原告家中吃飯，席間被告
           甲○○曾經向證人丁○○及原告提及股票套利至少
           獲利在18％至22％之間，但證人丁○○並不相信，
           且因證人丁○○已虧損無資金可投入，惟與被告李
           素鳳情同姊妹，仍信任被告甲○○而將之介紹予原
           告，且原告除建議操作套利股票外，亦有建議其他
           之股票買賣種類等語，有本院該次言詞辯論筆錄在
           卷可參。依一般人客觀之投資常識而言，高獲利率
           即有高風險，且顯不可能有某種投資商品有高獲利
           率且穩賺不賠。被告甲○○為一熟練之營業員，與
           原告、證人丁○○均素有交情，且原告與證人均曾
           進行股票交易，對於股票投資並非全然不懂之人，
           縱然欲遊說原告及證人丁○○委託其進行股票買賣
           ，但其是否會提出一般人都無法採信之「高獲利率
           且穩賺不賠」之遊說理由，實有可疑。且原告主張
           被告甲○○係在90年間之某次中餐聚會向其提及委
           託股票套利等情，90年間距今已有五年多，復以證
           人丁○○證稱於90年間原告、被告甲○○及證人鄭
           名容曾經連續一個月中餐聚會，則證人丁○○何以
           能特別記得某次中餐之會談，亦令人質疑。且原告
           自承與證人丁○○已多年不曾往來，直至其認為被
           告甲○○違法放空造成其虧損時才聯絡證人丁○○
           ，證人丁○○亦提及曾因被告甲○○之操作而虧損
           等情。因此，證人丁○○與原告顯然對於被告李素
           鳳有相同不滿之處（操作股票虧損），因此，不能
           排除證人所為之證述，係出於與原告之處境相同，
           而受原告之誘導而認為曾經有此記憶，而非證人客
           觀上確實之記憶。因此，證人丁○○所證，尚難逕
           採為對原告有利之認定。
      （2）被告甲○○雖不爭執原告所製作之94年11月30日之
           對話錄音譯文之內容，但被告甲○○辯稱，錄音當
           時尚有一位詹先生在場，而且原告情緒激動，為平
           撫原告之情緒才坦承原告並未授權放空等語。被告
           甲○○雖在該次錄音中對於原告詢問是否有授權放
           空之問題，答稱沒有。但此非在法庭上之承認，不
           能認為發生民事訴訟法第279條第1項之效果，原告
           得無庸舉證授權範圍之事實。被告甲○○於法庭外
           之承認，雖非無證據能力，但其證據力應視其在何
           種環境下承認不利之事實，是否得擔保該承認確實
           出於被告甲○○之真意。按證券業務人員執行職務
           應本誠實及信用原則且不得受理客戶對買賣有價證
           券之種類、數量、價格及買進貨賣出之全權委託，
           證券商負責人與業務人管理規則第18條第1項第3款
           定有明文。被告甲○○不論是概括受原告所託操作
           各種股票買賣或受託進行股票套利之買賣，均違反
           上開之管理規則，如經揭發，被告甲○○將受證券
           主管機關之懲處，同時亦必須受被告統一公司之懲
           處，甚至無法繼續目前之工作。而原告於94年11月9
           日已去電被告統一公司反應其與被告甲○○間有帳
           務問題，並且要求見被告甲○○之主管，但要求主
           管先行為被告甲○○保密，勿向被告統一公司陳報
           ，有被告統一公司之內部稽核查核報告在卷可參。
           兩造於該次錄音談判之前，原告已向被告統一公司
           申訴被告甲○○代客操作股票套利之事宜，雖仍要
           求主管保密，不使被告甲○○受到公司之懲處。但
           原告先與被告甲○○為違法之概括授權股票買賣之
           操作約定，期望被告甲○○為其操作股票獲利，於
           認為操作過程被告甲○○有疏失而有所虧損時，又
           以揭發被告之違法情事為手段，威脅被告甲○○，
           被告甲○○違法受委託代為操作股票買賣，以使自
           己之業績量增加，固有違法之處，但原告於獲利時
           即不聲張被告甲○○之違法情事，於投資失利時，
           又威脅將向被告統一公司揭發被告甲○○違法情事
           ，誠難認符合誠實信用原則。因此，被告甲○○在
           為該次談判時，其所受之心理壓力非小，且上開錄
           音之地點為原告家中，原告與被告甲○○談話之內
           容為原告質問被告甲○○關於委任股票買賣之事及
           為何無法在原告給予之寬限之期限內兌現承諾等情
           ，對話中多數由原告發言，且此對話並非原告與被
           告甲○○第一次談判，多由原告強勢主導談話之內
           容，此可參錄音譯文自明，復以該次談判在場人除
           原告與被告甲○○外，兩造均不爭執尚有原告之男
           性友人詹峻銘在場。於此情形下，被告甲○○主觀
           上知悉其代原告買賣股票之事，無法見容於證券主
           管機關及被告統一公司，並且擔憂原告之進一步告
           發，客觀上，其身於原告家中，在場之男性亦為原
           告之友人孤立無援，被告甲○○是否能出於自由意
           志或客觀真實陳述，實有可疑。且被告甲○○並不
           知情遭錄音，亦不知悉該份錄音將成為法庭上之證
           物，其與原告間又有上開種種糾葛，顯難期待被告
           甲○○在此種情形下，仍可違抗原告之詢問而為真
           實陳述。因此，被告甲○○抗辯，該次之談判所為
           之承認是否僅在安撫原告之情緒，使之不再向被告
           統一公司進一步告發被告違反上開管理規則，而隨
           順原告之說法，並且同意賠償僅求得原告不要向被
           告統一公司告發即可等情，即非無據。且譯文最後
           ，原告亦威脅至被告統一公司告發被告甲○○，亦
           徵，被告甲○○在此對話中對於不利於己事實之承
           認，其證據力薄弱，尚難逕採為對被告不利之認定
           。
      （3）另被告甲○○於94年12月26日寫予原告之信函中書
           寫，「不該欺騙你，但絕對不是惡意要欺瞞你，但
           騙了你事實」、「我知道這件事你是不可能饒恕我
           ，也不會給我機會」等文字，原告主張上開文字即
           為被告甲○○承認逾越授權而違法放空之證明。然
           被告甲○○抗辯，因當時原告已揚言要提出訴訟，
           其因代原告操作股票套利未鎖住套利及放空而造成
           虧損才向原告道歉等語。然查，兩造為多年好友，
           且原告又委託被告甲○○進行股票買賣，兩造往來
           之關係既有私誼又有股票買賣上之委任關係，並非
           單純，而上開書信書寫之時間，兩造早已進行多次
           談判，並業經談判破裂，且內容並未記載究竟何事
           欺騙原告，實難認為上開信件之內容所指稱之欺騙
           之事，即為原告主張之逾越授權範圍操作股票放空
           。
      4.綜上所陳，原告提出之證人證述及錄音譯文、被告甲○
        ○所寫之書信均難證實原告主張之僅授權被告甲○○操
        作股票套利，而未及於其他型態之股票買賣行為。
（二）按因故意或過失，不法侵害他人之權利者，負損害賠償責
      任；又按受僱人因執行職務，不法侵害他人之權利者，由
      僱用人與行為人連帶負損害賠償責任，民法第184條第1項
      前段、第188條第1項前段，定有明文。依上所述原告既無
      法證明其僅授權被告甲○○操作股票套利而不及於其他型
      態之股票買賣，且原告授權被告代為買賣股票之期間，有
      為數甚多之非股票套利買賣行為，原告知悉此情亦從未因
      此阻攔被告甲○○，顯見，原告之授權應包括其他非股票
      套利之買賣，因此，被告甲○○操作其他型態股票買賣之
      行為，則難謂已逾越原告之授權範圍。因原告概括授權被
      告甲○○進行各類型態之股票買賣，縱被告甲○○操作其
      他非股票套利型態股票買賣造成虧損，股票買賣投資本有
      盈虧，應由投資人享有投資之利潤，亦由投資人負擔虧損
      。被告甲○○之股票買賣操作因非逾越原告授權之權限，
      自非不法侵害行為，與民法第184條第1項前段之侵權行為
      以行為人為不法行為之要件有間，原告主張依據民法第
      184 條第1項前段，請求被告甲○○負損害賠償責任，難
      謂有理。被告甲○○既無不法侵害行為，被告甲○○之僱
      用人被告統一公司自無民法第188條第1項前段規定之適用
      需負連帶之損害賠償之責。綜上，原告依據民法第184調
      第1項前段及民法第188條第1項前段請求被告連帶負賠償
      之責，為無理由，應予駁回。
六、兩造其餘攻擊防禦方法及舉證，因本件事證已臻明確，且與
    判決基礎不生影響，爰不一一論述，附此敘明。
七、結論：原告之訴為無理由，並依民事訴訟法第78條判決如主
    文。
中　　華　　民　　國　　96　　年　　2　　月　　14 　  日
                  民事第一庭    法　官　黃珮禎
以上正本係照原本作成。
如對本判決上訴，須於判決送達後20日內向本院提出上訴狀。
中　　華　　民　　國　　96　　年　　2　　月　　14 　  日
                                書記官  江靜玲
